臺灣台中地方法院民事判決　九十一年度訴字第一０九一號
　　原　　　告　甲○○
　　訴訟代理人　丁○○
　　被　　　告　丙○○
　　訴訟代理人　乙○
右當事人間分配表異議之訴事件，本院判決如左：
    主      文
本院九十年度執字第八八八０號拍賣抵押物強制執行案件，就原告財產拍賣所得價金
，被告於超過本金債權新台幣參拾伍萬元，及自民國八十五年四月十七日起至九十一
年二月八日止，按年息百分之二十計算之利息債權範圍以外，不得列入分配表中之優
先權優先受償。
訴訟費用由被告負擔。
    事      實
甲、原告方面：
壹、聲明：鈞院九十年度執字第八八八０號強制執行事件，就原告財產拍賣得價金，
    被告之債權於超過新台幣（下同）柒拾伍萬捌仟陸佰柒拾柒點伍元範圍，不得列
    入優先債權分配。
貳、陳述：按原告所有坐落台中縣清水鎮○○段一二九０之一五地號土地，本係訴外
    人林村平所有，而林村平於民國（下同）七十四年十二月十八日，提供上開土地
    為抵押物，擔保訴外人林清照向被告借款參拾伍萬元（約定遲延利息為每百元每
    日六分即年息百分之二一點九，清償日為七十五年五月二十九日）債務，嗣因林
    清照未依約對被告清償，被告於取得聲請拍賣抵押物裁定後，乃對該土地於九十
    年四月十六日，向鈞院聲請拍賣抵押物強制執行（案號：九十年度執字第八八八
    ０號），被告就原告所有上開財產拍賣所得之價金，請求以本金債權參拾伍萬元
    及自七十五年五月二十九日起至清償日（即九十一年一月八日）止，按每百元日
    息六分計算之利息加入分配，惟查：被告上開債權，其利息債權於超過年息百分
    之二十部分，依法本無請求權存在，是被告僅能以年息百分之二十之利息請求分
    配；又利息債權之消滅時效五年，本件強制執行被告係於九十年四月十六日具狀
    向鈞院聲請，而發生時效中斷之效果，是被告對主債務人林清照於八十五年四月
    十七日以前之利息請求權已罹時效，原告自得拒絕給付，就原告財產拍賣所得價
    金，被告於超過本金債權參拾伍萬元，及自八十五年四月十七日起至九十一年二
    月八日止，按年息百分之二十計算之利息債權範圍以外，不得列入分配表中之優
    先權優先受償。
參、證據：提出聲請狀一份、分配表一份為證。
乙、被告方面：
壹、聲明：駁回原告之訴。
貳、陳述：被告總共借款玖拾幾萬予林清照，但不動產只設定參拾伍萬元之普通抵押
    權，遲延利息約定係每百元每日六分，沒有約定違約金，原告在八十九年十二月
    二十八日，有向原告催請給付借款，被告於催告後六個月內之九十年四月十六日
    聲請強制執行，利息債權部分應在八十九年十二月二十八日即生中斷時效，是被
    告得向原告請求給付利息部分，應自八十四年十二月二十日日起算至九十一年四
    月三十日止等語。
參、證據：提出借款證書六份、台中六十一支局第六二號存證信函一份、土地改良物
    設定契約書一份、他項權利證書一份為證。
丙、本院依職權調九十年度執字第八八八０號拍賣抵押物強制執行卷宗。
     理      由
一、本件原告主張：其所有坐落台中縣清水鎮○○段一二九０之一五地號土地（以下
    簡稱為系爭土地），本係訴外人林村平所有，而林村平於七十四年十二月十八日
    ，提供上開土地為抵押物，擔保訴外人林清照向被告借款參拾伍萬元（約定遲延
    利息為每百元每日六分即年息百分之二一點九，清償日為七十五年五月二十九日
    ）債務，嗣因林清照未依約對被告清償，被告於取得拍賣抵押物裁定後，乃對該
    土地於九十年四月十六日向鈞院聲請拍賣抵押物強制執行，被告就原告所有上開
    財產拍賣所得之價金，請求以本金債權參拾伍萬元及自七十五年五月二十九日起
    至清償日（即九十一年二月八日）止，按每百元日息六分計算之利息加入分配，
    惟查：被告上開債權，其利息債權超過年息百分之二十，依法本無請求權存在，
    是被告僅能以年息百分之二十之利息請求分配；又利息債權之消滅時效五年，本
    件強制執行被告係於九十年四月十六日具狀向鈞院聲請，而發生時效中斷之效果
    ，是被告對主債務人林清照於八十五年四月十七日以前之利息請求權已罹時效，
    原告自得拒絕給付，是就原告財產拍賣所得價金，被告於超過本金債權參拾伍萬
    元，及自八十五年四月十七日起至九十一年二月八日止，按年息百分之二十計算
    之利息債權範圍外，不得列入分配表中之優先權優先受償等語。被告則以：其總
    共借款玖拾幾萬予林清照，但不動產只設定參拾伍萬元之普通抵押權，遲延利息
    約定係每百元每日六分，沒有約定違約金，原告在八十九年十二月二十八日有向
    原告催請給付借款，被告於催告後六個月內之九十年四月十六日，聲請強制執行
    ，利息債權部分應在八十九年十二月二十八日即生中斷時效，是被告得向原告請
    求給付利息部分，應自八十四年十二月二十日日起算至九十一年四月三十日止等
    語置辯。
二、按債權人或債務人對於分配表所載各債權人之債權或分配金額有不同意者，應於
    分配期日前一日向執行法院提出書狀聲明異議。異議未終結者，為異議之債權人
    或債務人得向執行法院對為反對陳述之債權人或債務人提起分配表異議之訴。聲
    明異議人未於分配期日起十日內向執行法院為前二項起訴證明者，視為撤回其異
    議之聲明。強制執行法第三十九條第一項、第四十一條第一項前段、第三項前分
    別定有明文。是分配表異議之訴，係指債權人或債務人對於分配表不同意，於分
    配期日前，向執行法院提出書狀聲明異議，經執行法院認為非正當，或雖認為正
    當而因他債權人或債務人有反對之陳述，致異議未終結，由聲明異議人自分配期
    日起十日內，對於反對陳述之他債權人或債務人提起之訴訟而言。其訴訟標的為
    對於分配表金額之計算及分配之次序有爭執，而請求執行法院更正。經本院調閱
    上開九十年度執字第八八八０號強制執行卷宗，本件強制執行之分配期日為九十
    一年三月二十八日，原告於分配期日前之九十一年三月二十六日提起本件分配異
    議之訴，核無不當，合先敘明
三、本件原告主張：上述其所有之系爭土地，本係訴外人林村平所有，而林村平於七
    十四年十二月十八日，提供上開土地為抵押物，擔保訴外人林清照向被告借款參
    拾伍萬元（約定遲延利息為每百元每日六分即年息百分之二一點九，清償日為七
    十五年五月二十九日）債務，嗣因林清照未依約對被告清償，被告乃對該土地於
    九十年四月十六日，向本院聲請拍賣抵押物強制執行，被告就原告所有上開財產
    拍賣所得之價金，請求以本金債權參拾伍萬元及自七十五年五月二十九日起至清
    償日（即九十一年二月八日）止，按每百元日息六分計算之利息加入優先分配等
    情，為被告所不爭執，並有原告所提聲請狀一份、分配表一份及被告所提附卷之
    土地改良物設定契約書一份、他項權利證書一份在卷可參，且經本院調閱上開九
    十年度執字第八八八０號拍賣抵押物強制執行案件卷宗，查核屬實，自堪信為真
    實。是本件所應審究為被告就其借款債權得就系爭土地所變得價金，主張優先取
    償之範圍為何？經查：
（一）按抵押權所擔保者為原債權、利息、遲延利息及實行抵押權之費用，民法第八
      百六十一條有明文。依卷附兩造所不爭執之抵押權設定契約書及他項權利證明
      書所載，本件系爭抵押權其所擔保之本金債權為參拾伍萬元，利息約定為依照
      中央銀行核定放款利率，遲延利息則為每百元每日六分，就遲延利息部分每百
      元每日六分，其換算為年息則為百分之二一點九。惟按遲延之債務，以支付金
      錢為標的者，債權人得請求依法定利率計算之遲延利息。但約定利率較高者，
      仍從其約定利率。又約定利率，超過週年百分之二十者，債權人對於超過部分
      之利息，無請求權，民法第二百三十三條第一項、第二百零五條分別定有明文
      。依上開約定之遲延利率計算，其週年利率為百分之二一點九，已超過週年利
      率百分之二十，然本院於系爭執行事件製作分配表時，未逕按週年利率百分之
      二十計算，原告主張被告所得受分配之遲延利息，應更正為週年利率百分二十
      ，自屬可採。
（二）按保證債務為從債務，依民法第七百四十二條規定，主債務人所有之抗辯，保
      證人均得主張之，主債務人拋棄其抗辯者，保證人仍得主張之。是主債務之請
      求權因時效之完成而消滅，其效力亦及保證債務；保證人得主張時效之利益，
      縱主債務人拋棄其利益，保證人仍得主張之。惟以所有之不動產，設定抵押權
      供作他人債務擔保之物上保證人，對主債務人得以對抗債權人之抗辯事由，是
      否得對抗債權人？此民法雖無明文規定，惟基於物上保證人與保證人同是居於
      保證地位代主債務清償債務之立場，且為債務人設定抵押權之第三人，代為清
      償債務或因抵押權人實行抵押權致失抵押物之所有權時，依關於保證之規定對
      債務人有求償權，民法第八百七十九條亦定有明文，蓋物上保證人以擔保物為
      主債務人清償後，本得於清償之範圍內，與保證人基於同一法理，對主債務人
      行使求償權，民法既明文保證人得引用主債務人對債權人之時效抗辯，而縮小
      其清償範圍，自無限制同是居保證從屬地位之物上保證人引用主債務之時效抗
      辯以拒絕清償之必要，是物上保證人於債權人就擔保物求償時，基於與保證債
      務均屬從債務之法理，除法律特別明文（即如民法第一百四十五條第一項規定
      ）排除外，自應類推適用民法第七百四十二條規定，即主債務人所有之抗辯，
      物上保證人均得主張之，主債務人拋棄其抗辯者，物上保證人仍得主張之。再
      者，以抵押權、質權或留置權擔保之請求權雖經時效消滅，債權人仍得就其抵
      押物、質物或留置物取償。前項規定於利息及其他定期給付之各期給付請求權
      ，經時效消滅者，不適用之。民法第一百四十五條定有明文。此乃以抵押權為
      擔保之請求權，雖經時效消滅，惟對於物上擔保，則仍未消滅，故得行使權利
      ，然對於利息或其他定期給付之各期給付請求權，本可從速請求履行，不應使
      經久而不確定，是有抵押權擔保之消費借貸物返還請求權，其各期利息債權若
      消滅時效完成，其本金債權固仍得就擔保物求償，惟已消滅時效完成之各期利
      息債權，則不得再就抵押物求償。本件借款債務於七十五年五月二十九日即已
      屆期，就主債務人與被告所約定之遲延利息債務，依民法第一百二十六條規定
      ，消滅時效期間為五年。被告遲至九十年四月十六日聲請本件強制執行，而生
      中斷時效，是於八十五年四月十六日（含）以前所發生之利息債務及遲延利息
      債務，均已消滅時效完成，基於前述民法第一百四十五條第二項規定，被告就
      該等已消滅時效完成之利息債權，自不得再就抵押物取償，即被告僅得以八十
      五年四月十七日起至九十一年二月八日清償日止，期間所生之遲延利息，對原
      告所提供擔保之抵押物拍賣所得價金，主張優先受償，本院執行處原分配表就
      遲延利息部分，係自七十五年五月二十九日起算至九十一年二月八日，尚有未
      洽，應予更正。至於被告抗辯其於八十九年十二月二十八日即對原告請求清償
      ，應生中斷時效云云，按本件原告為物上保證人，就主債務人所負之債務，處
      於被動地位，被告得主動對擔保物主張優先權而拍賣不動產就其價金取償，然
      原告對被告並無代償債務之責任，被告請求原告代償主債務人債務，於法無據
      ，自不生時效中斷之效果，被告之抗辯，顯無理由。
四、綜上所述，本件被告於本金債權參拾伍萬元及自八十五年四月十七日起至九十一
    年二月八日止，按年息百分之二十計算利息之範圍內（上開本金及利息總額原告
    於聲明中誤載為柒拾伍萬捌仟陸佰柒拾柒點伍元），對原告之上開抵押物所拍賣
    變得之價金，方得主張優先權優先取償，是原告請求不准被告在超過上開範圍以
    外之債權額，列為分配表中之優先權優先受償，為有理由，應予准許。
五、本件兩造其餘之攻擊防禦方法及證據調查，因對於本件判決結果已不生影響，爰
    不一一論述，末此敘明。
六、據上論結，本件原告之訴，為有理由，依民事訴訟法第七十八條，判決如主文。
    中　　　華　　　民　　　國　　九十一　　年　　六　　月　　　四　　　日
                                    臺灣台中地方法院民事第三庭
                                        法    　官  王　金　洲
右為正本係照原本作成。
如對本判決上訴，須於判決送達後二十日內向本院提出上訴狀（須附繕本）。
    中　　　華　　　民　　　國　　九十一　　年　　六　　月　　　四　　　日
                                        法院書記官
